【裁判字號】    97,訴,664
【裁判日期】    970523
【裁判案由】    違反稅捐稽徵法等
【裁判全文】
臺灣高雄地方法院刑事判決               97年度訴字第664號
公  訴  人  臺灣高雄地方法院檢察署檢察官
被      告  丁○○
上列被告因違反稅捐稽徵法等案件，經檢察官提起公訴（96年度
偵緝字第875 號、第876 號、96年度偵字第34578 號），本院判
決如下：
    主  文
丁○○無罪。
    理  由
壹、程序部分─
    本判決所引用之證據資料，其中關於傳聞證據部分，除符合
    刑事訴訟法第159 條之1 至4 或其他傳聞例外之規定，本有
    證據能力外，餘均經當事人於審理中同意作為證據，本院審
    酌各該證據作成之情況，認為以之為證據均無不當，依同法
    第159 條之5 第1 項規定，均得作為證據，合先敘明。
貳、實體部分─
一、公訴意旨略以：被告丁○○於民國93年間，擔任沂峰實業有
    限公司（設高雄市○○區○○街6 號13樓，下稱沂峰公司）
    負責人，為從事業務之人，負有據實製作各類所得扣繳暨免
    扣繳憑單（下稱扣繳憑單）及據實申報營利事業所得稅之義
    務。詎其明知被害人丙○○、乙○○、戊○○等3 人，於93
    年間均未在沂峰公司任職並受領薪資，竟基於逃漏稅捐及行
    使業務上登載不實文書之犯意，透過案外人己○○向不詳之
    下包承攬人取得丙○○、乙○○、戊○○等3 人之資料後，
    委由不知情之會計人員，接續在其業務上所製作之扣繳憑單
    上，登載丙○○、乙○○及戊○○於93年間在沂峰公司分別
    受領薪資新臺幣（下同）19萬2,000 元、19萬2,000 元及16
    萬元之不實事項，據此填寫93年度營利事業所得稅結算申報
    書，而浮報薪資支出54萬4,000 元，再於94年5 月24日持向
    財政部高雄市國稅局（下稱高雄市國稅局）申報營利事業所
    得稅，使沂峰公司營業成本增加，藉此逃漏營利事業所得稅
    13萬6,000 元，足生損害於丙○○、乙○○、戊○○及稅捐
    稽徵機關課稅之正確性，因認被告丁○○涉有稅捐稽徵法第
    47條第1 款、第41條公司負責人納稅義務人以不正當方法逃
    漏稅捐及刑法第216 條、第215 條行使業務登載不實文書罪
    嫌等語。
二、按犯罪事實應依證據認定之，無證據不得認定犯罪事實；不
    能證明被告犯罪者，應諭知無罪之判決，刑事訴訟法第154
    條第2 項、第301 條第1 項分別定有明文。次按事實之認定
    ，應憑證據，如未能發現相當證據，或證據不足以證明，自
    不能以推測或擬制之方法，為裁判基礎（最高法院40臺上字
    第86號判例參照）；且認定犯罪事實所憑之證據，雖不以直
    接證據為限，間接證據亦包括在內，然無論直接證據或間接
    證據，其為訴訟上之證明，須於通常一般之人均不致有所懷
    疑，而得確信其為真實之程度者，始得據為有罪之認定，倘
    其證明尚未達此一程度，而有合理之懷疑存在而無從使事實
    審法院得有罪之確信時，即應由法院為諭知被告無罪之判決
    （最高法院76年臺上字第4986號判例參照）。又行為非出於
    故意或過失者，不罰。過失行為之處罰，以有特別規定者為
    限，刑法第12條定有明文，而稅捐稽徵法第41條、第47條第
    1 款之逃漏稅捐罪及刑法第216 條、第215 條行使業務登載
    不實文書罪既均無處罰過失犯之特別規定，自以行為人出於
    故意而違犯者，為其犯罪構成要件。
三、本件公訴意旨認被告涉有前揭犯行，係以：被害人丙○○
    、乙○○、戊○○分別於偵查中證稱其等於93年間，各自任
    職於臺北大眾捷運股份有限公司（下稱臺北捷運公司）、臺
    北沛波電子股份有限公司（下稱沛波公司）及全球線上股份
    有限公司（下稱全球線上公司），均未在沂峰公司工作並支
    領薪資等語；臺北捷運公司93年度勞健保費扣繳通知書、
    沛波公司員工職務證明書、全球線上公司在職證明書各1 份
    ；丙○○、乙○○93年度綜合所得稅核定通知書、戊○○
    薪資請領表、沂峰公司變更登記表、93年度營利事業所得稅
    結算申報書（含丙○○、乙○○、戊○○扣繳憑單）各1 份
    ；證人己○○於審判中證述其提供予被告之臨時雇工人數
    與工資金額，與被告丁○○供述不合，且總計工資金額與被
    告發包予己○○之工程價額相當，己○○即毫無利潤，顯與
    常情相違；被告於偵查中供述其為沂峰公司名義及實際負
    責人、申報沂峰公司93年度營利事業所得稅及沂峰公司承攬
    之工程地點均在南部地區等語，為其主要依據。
四、訊據被告丁○○於本院審理中，固不否認被害人丙○○、乙○○、戊○○上開扣繳憑單係由沂峰公司申報之事實，惟堅
    決否認有何違反稅捐稽徵法及行使業務登載不實文書犯行，
    辯稱：沂峰公司主要係承攬廠房搭建工程，伊再將鐵皮屋搭
    建及鋼構部分轉包給己○○，由己○○聘僱工人實際施作。
    事後由己○○提出工人之姓名、身分證字號、出生年月日、
    住址等資料給公司會計小姐報帳。伊並不知悉己○○實際聘
    僱何人，僅係依己○○所提出之工人資料，據以製作扣繳憑
    單及申報沂峰公司營利事業所得稅等語。經查：
(一)被告丁○○於93年間擔任沂峰公司負責人，並於該年度依據
    案外人己○○所提供之身分資料，指示沂峰公司會計人員製
    作扣繳憑單，登載被害人丙○○、乙○○及戊○○於93年間
    在沂峰公司分別受領薪資19萬2,000 元、19萬2,000 元及16
    萬元，及填寫93年度營利事業所得稅結算申報書，申報上開
    薪資支出54萬4,000 元，持向高雄市國稅局申報營利事業所
    得稅等情，業據被告於本院審理中自承不諱（本院卷第16頁
    、第153 頁、第187 至189 頁），並有丙○○、乙○○93年
    度綜合所得稅核定通知書、戊○○薪資請領表（偵一卷第3
    至5 頁、偵三卷第4 頁至第5 頁背面、偵五卷第6 至10頁）
    、沂峰公司93年度營利事業所得稅結算申報書（含丙○○、
    乙○○、戊○○93年度扣繳憑單，本院卷第39至96頁）各1
    份在卷可稽。而被害人丙○○、乙○○、戊○○於93年間各
    自任職於臺北捷運公司、沛波公司及全球線上公司，均未在
    沂峰公司工作及支領薪資等情，亦分據其等於偵查中證述明
    確（偵一卷第15頁、偵二卷第30頁、偵四卷第41頁），並有
    臺北捷運公司93年度勞健保費扣繳通知書、沛波公司員工職
    務證明書、全球線上公司在職證明書各1 份在卷可參（偵一
    卷第6 頁、偵三卷第10頁背面、偵六卷第23頁），此部分之
    事實均堪認定。
(二)被告於本院審理中供稱：沂峰公司係承包廠房搭建工程，伊
    再將其中鐵皮屋搭建及鋼構部分轉包給己○○，由己○○負
    責找工人實際施作。伊係於93至94年間陸續轉包給己○○施
    作，轉包工程有大有小，工程款大約在20、30萬元之譜。伊
    直接將轉包之工程款付給己○○，由己○○發放工資給工人
    ，並於每個工程完成後，提供工人之姓名、身分證字號、出
    生年月日、住址及所領工資等資料給公司報帳，伊並不知悉
    己○○實際雇用何人施作工程等語（本院卷第155 至158 頁
    、第188 至189 頁）。證人己○○則於本院審理中證稱：伊
    與丁○○係朋友，因伊有實際施作鐵皮屋頂經驗，且施工價
    格較為便宜，丁○○遂將所承包之工程轉包由伊施作，轉包
    工程期間大約係92年至93年5 、6 月前後，丁○○本身均未
    參與施作。伊取得丁○○所轉包之工程後，有時自己施工，
    有時轉包給小包去施作，下包有好幾組。若由伊自己施工時
    ，薪資請領表係由伊自己製作後交給丁○○，其上之身分資
    料及蓋用之印文，係工人於領取工資時，提出身分證影本並
    自行蓋章；如係委由下包施工時，則於下包請款時，要將工
    數資料報給伊，由伊帶下包到丁○○的公司，由下包直接報
    給丁○○。伊不認識丙○○、乙○○及戊○○，渠等資料均
    係下包嚴雲智（或顏智雲，確定姓名已記憶不清）所提供，
    伊於偵查中證述係下包劉再來所提供，係記憶有誤等語（本
    院卷第160 至165 頁）。證人己○○對其所提供予被告之工
    人姓名、工數及薪資請領表製作情形，記憶雖非明確，而與
    被告供述情形並未完全相符。然其證述曾於93年間向被告轉
    包鐵皮屋搭建工程，或親自雇工施作，或轉由下包雇工施作
    ，事後提出工人姓名及工資金額等資料供被告報帳，被告本
    身均未參與實際施作等情，則與被告供述互為一致，足見被
    告辯稱承包工程後即轉包予證人己○○雇工施作，公司負責
    人僅對下包就承包範圍支付工程款，對下包出具之薪資請領
    表僅核對領款之總額，就工人領款明細及身分資料，未詳加
    核對不知工頭聘僱何人等語，顯非無據，復未違反常情，而
    合於一般營造業之經營實務，堪以採信。
(三)公訴意旨固以被告供稱案外人己○○所提出之工資總額，大
    多與轉包之工程款相當等語，認若如此則己○○即毫無利潤
    ，顯不合常理，足見被告應知悉己○○所提出之工人資料不
    實等情。然被告既將工程轉包予案外人己○○承作，並就承
    包範圍支付工程款，衡情其僅須就己○○所提出之工資資料
    ，審核金額有無超過承包範圍，即為已足，至於己○○有無
    利潤，本非其關心所在，且承包工程因勞工薪資、建材漲跌
    而自負盈虧，本屬常情，自難僅以案外人己○○未獲利潤，
    即推斷被告明知己○○所提出之工人資料、工資金額確屬不
    實，而為其不利之認定。
(四)綜上所述，公訴意旨所舉上開證據，雖足以證明沂峰公司有
    於93年間未實際僱用被害人丙○○、乙○○及戊○○，而申
    報渠等薪資合計54萬4,000 元之事實，然渠等支領薪資及身
    分資料可能係由己○○或其他下包如顏雲智（或顏智雲）提
    供沂峰公司會計人員辦理申報薪資，業如前述。且被告係因
    沂峰公司採取包工制，僅就下包承包範圍支付工程款，對下
    包出具之工人資料及工資金額，因未影響應付總額，未逐筆
    查證核對，僅憑下包交予會計人員之資料填製扣繳憑單及申
    報營利事業所得稅，即難認有何以詐術或其他不正方法逃漏
    稅捐或明知為不實事項，而登載於其業務上作成之文書之犯
    罪故意可言，自與稅捐稽徵法第47條第1 款、第41條逃漏稅
    捐及刑法第216 條、第215 條行使業務登載不實文書罪之構
    成要件不合。而公訴意旨復未提出其他證據以證明被告確有
    逃漏稅捐之「犯意」，及「明知」為不實事項而登載於業務
    上之扣繳憑單、營利事業所得稅結算申報書等文書，應認其
    舉證尚有未足。此外，本院依卷內現存全部卷證資料，亦查
    無其他積極證據足資證明被告確有公訴意旨所指犯行，應認
    不能證明被告犯罪，揆諸前開說明，自應諭知無罪之判決。
五、移送併辦（96年度偵字第35824 號）意旨另以：被告丁○○
    於94年間，仍擔任沂峰公司負責人，為從事業務之人，明知
    被害人吳榮坡於94年間亦未在沂峰公司任職及受領薪資，竟
    承前行使業務上登載不實文書之犯意，在其業務上所製作之
    扣繳憑單上，登載吳榮坡於94年間在沂峰公司分別受領薪資
    8 萬2,500 元之不實事項，據此填寫94年度營利事業所得稅
    結算申報書，而虛報薪資支出8 萬2,500 元，再於95年5 月
    29日持向高雄市國稅局申報營利事業所得稅，使沂峰公司營
    業成本增加，足生損害於吳榮坡及稅捐稽徵機關課稅之正確
    性，因認被告此部分所為亦涉有刑法第216 條、第215 條行
    使業務登載不實文書罪嫌，且與前開業經起訴之行使業務登
    載不實文書犯行（被害人丙○○、乙○○、戊○○），有連
    續犯之裁判上一罪關係，而予移送併辦等語。惟查，上開起
    訴部分（關於被害人丙○○、乙○○、戊○○部分之行使業
    務登載不實文書罪嫌），既經本院審理後，認屬犯罪不能證
    明，諭知無罪判決如前，即與移送併辦部分，不生裁判上一
    罪關係，自無從併案審理，應退回由檢察官另行處理，附此
    敘明。
據上論斷，應依刑事訴訟法第301 條第1 項，判決如主文。
本案經檢察官甲○○到庭執行職務。
中    華    民    國    97    年    5     月    23    日
                  刑事第六庭    審判長法  官  曾逸誠
                                      法  官  陳思睿
                                      法  官  林柏壽
以上正本證明與原本無異。
如不服本判決應於收受本判決後10日內向本院提出上訴書狀，並
應敘述具體理由，如未敘述上訴理由者，應於上訴期間屆滿後20
日內補提理由書狀於本院（均須按他造當事人之人數附繕本）「
切勿逕送上級法院」。
中    華    民    國    97    年    5     月    26    日
                                      書記官  林國龍


司法院資訊處製作；財團法人民間司法改革基金會備份。
